【裁判字號】    98,重上更(一),193
【裁判日期】    991014
【裁判案由】    水土保持法
【裁判全文】
臺灣高等法院刑事判決           98年度重上更(一)字第193號
上  訴  人  臺灣桃園地方法院檢察署檢察官
上  訴  人
即  被  告  甲○○
選任辯護人  林禮模律師
            陳德義律師
上  訴  人
即  被  告  乙○○
選任辯護人  林禮模律師
上列上訴人因被告等水土保持法案件，不服臺灣桃園地方法院
92年度訴字第1839號，中華民國94年9月29日第一審判決（起訴
案號：臺灣桃園地方法院檢察署91年度偵字第18466號）
，提起上訴，判決後，經最高法院發回，本院更為判決如下：
    主  文
原判決撤銷。
甲○○、乙○○均無罪。
    理  由
一、公訴意旨略以：被告甲○○、乙○○基於概括犯意之聯絡，
    未擬具水土保持計畫報經主管機關核定，由甲○○出資，乙
    ○○提供享有地上權之桃園縣復興鄉○○段384號山坡地，
    先於民國90年9月間，開墾該地，種植茶樹，再於91年5月間
    ，在該地開發建築用地，興建房屋二棟，作為儲存肥料、農
    業機具之用，導致該地發生水土流失。嗣於91年9月24日下
    午2時許，當場為警查獲。因認被告等涉犯山坡地保育利用
    條例第35條第3項、水土保持法第33條第3項（本條罪名，係
    原審檢察官於原審93年4月29日審理中追加）等罪嫌云云。
二、按犯罪事實應依證據認定之，無證據不得推定其犯罪事實；
    又不能證明被告犯罪者，應諭知無罪之判決，刑事訟訴法第
    154條、第301條第1項分別定有明文。次按刑事訴訟法上所
    謂定犯罪事實之證據，係指足以認定被告確有犯罪行為之積
    極證據而言，該項證據自須適合於被告犯罪事實之認定，始
    得作為斷罪之資料，而認定不利於被告之事實，須依積極證
    據，苟積極證據不足為不利於被告事實之認定時，即應為有
    利於被告之認定，更不必有何有利之證據，最高法院29年上
    字第3105號、30年上字第816號分別著有判例可資參照。
三、訊據上訴人即被告乙○○、甲○○二人均否認有前揭犯行，
    被告乙○○辯稱：那些均是之前之的人留下來的，伊並未去
    改變，多年來都未有水土流失之情形等語；被告甲○○則辯
    稱：房屋所在地，原是平台，而如附圖所示Ｇ區塊之建物本
    來就有的，伊僅有加蓋鐵皮屋，但沒有佔有舖水泥地，那是
    本來就有的，伊只有賣茶苗，並未參與種植等語。
四、公訴人認被告等涉有上開罪嫌無非以被告甲○○、乙○○於
    警訊及偵查中坦承不諱，核與桃園縣政府農業局承辦人陳玉
    樹證述情節相符，復有現場照片、查獲紀錄為其主要論據。
五、然查：
（一）本案被告乙○○所擁有地上權之土地雖為座落桃園縣復興
      鄉○○段384號土地，有土地登記謄本在卷可佐，而本案
      被告乙○○提供土地予被告甲○○興建房屋之位置雖係座
      落在桃園縣復興鄉○○段387地號土地，如前所述，然依
      被告乙○○於警訊中供稱：該384地號土地係伊父親時代
      向政府承租，父親過世後由伊繼承等語（見91年度偵字第
      18466號偵查卷第4頁背面），參以卷附桃園縣大溪地政事
      務所土地複丈成果圖，可知桃園縣復興鄉○○段384 地號
      、387地號二筆土地，其位置毗鄰，又是被告乙○○之父
      親年代即已向政府承租使用，嗣由被告乙○○取得該384
      地號土地之地上權耕作迄今，被告乙○○自可能因時間久
      遠而模糊界址所在，以致誤將鄰地387地號土地提供予被
      告甲○○興建房屋使用。況91年9月24日桃園縣政府農業
      局人員會同派出所人員、復興鄉公所人員、北區水資源局
      人員、桃園縣政府原住民行政局人員在現場取締違規情事
      之時亦認為被告乙○○、甲○○二人是在桃園縣復興鄉○
      ○段384號土地上為開挖、整地興建房屋之行為，此有桃
      園縣山坡地保育利用管理查報與取締案件會勘記錄表1份
      在卷可考，即令本案取締之相關單位在經地政機關測量前
      ，亦無法確實知悉該384、387地號二筆土地之界址所在，
      或正確指出被告乙○○、甲○○二人所興建建物係位於何
      地號土地上，則被告乙○○於提供土地予被告甲○○建築
      房屋之時，自當有可能不知其所提供之土地係屬於毗鄰之
      387號土地，是被告乙○○、甲○○二人主觀上應不具有
      在公有山坡地上擅為墾植之認識，殆可認定。
（二）按按山坡地保育利用條例第35條第3項之罪，必須已發生
      具體公共危險之結果，始克成立，否則僅屬行政罰鍰範疇
      ，此觀該法條第1項第4款、第3項自明。山坡地保育利用
      條例第35條第3項之罪，採具體危險制，以「致生公共危
      險」為要件。最高法院78年度台上字第756號、79年度台
      上字第1396號分別著有判例可資參照。另按水土保持法第
      33條第3項之罪，除分別有其他情形外，均尚須有「致生
      水土流失或毀損水土保持之處理與維護設施」之具體事實
      存在為必要。最高法院86年度台上字第1622號著有判例可
      資參照。
（三）雖系爭土地經桃園縣政府派員於91年9月24日至現場會勘
      結果認有：「開挖山坡地、整地後，超限利用種植茶樹，
      破壞當地環境與景觀，影響水土保持涵養與景觀及國土保
      安功能倘遇豪雨及颱風，則極易致生水土流失、崩坍與下
      陷危害下游農耕作物安全」等現象，此固有桃園縣山坡地
      保育利用管理查報與取締案件會勘紀錄2份在卷可參（92
      年偵字第243號偵查卷10、11頁）；證人即當日前往履勘
      現場桃園縣政府農業局水土保持課人員陳玉樹於原審證稱
      ：「土地係山坡地，在現場開挖整地，一定會造成水土流
      失，要施工，必須建擋土牆、排水溝、沉砂池、邊坡穩定
      之水土保持計劃書，現場沒有看到這些相關設施」、「要
      改種，應該是將水蜜桃及地上物根株清除，重新整地後，
      才能改種茶樹，在清除地上物過程中，必定會造成地表裸
      露，若遇豪雨、颱風，雨水直接衝擊，造成表土流失，所
      以這樣改種行為，也是要有前述擋土牆等相關設施……依
      規定林業用地就是不能清除地上農作物根株，我指的是水
      蜜桃部分，水蜜桃是深根的樹木，被告不能作如此申請，
      申請也不會許可」等語（附於另案原審卷第16頁反面、17
      、18頁反面），證人陳玉樹於原審另案中亦證稱：「因為
      林崇禎的土地是農牧用地是可以種植茶樹，但是如果將原
      種的水蜜桃清除根株的行為，一定會造成水土流失，因為
      有挖除樹根，就會破壞地表，我到現場只有看到茶樹，被
      告將水蜜桃根株清除後改種茶樹，現場一定要整地才能種
      茶樹」等語（另案原審卷第30、31）。
（四）然，姑不論上開會勘紀錄、證人陳玉樹上引證述，均係在
      未親見有水土流失之情形，而僅以「極易致」、「一定會
      造成」、「必定會造成」等個人主觀臆測之字語表示其意
      見；況證人陳玉樹嗣於原審另案中另證述：本案會勘現場
      時，茶樹已經種了2、3年了，現場的情形是沒有水土流失
      等語（見另案原審93年4月29日審判筆錄）；於另案原審
      93年7月22日履勘現場時復證稱：本案會勘現場時，因不
      是下雨天來看，看不出水土流失的狀況，且現場地形、地
      貌與查獲當時差不多，就現在之地形、地貌看不出有水土
      流失現象等語(見另案原審93年7月22日勘驗筆誤）等語，
      與其先前所為之證述已有不同。是上述（二）所引會勘紀
      錄、證人陳玉樹之證述，於法尚不足以資為被告等有利之
      認定。
（五）本次最高法院發回後，本院就本案系爭土地之地貌於被告
      等之行為前後有無變更一節，先委由桃園縣大溪地政事務
      所將系爭土地於之位置於91、92年之正射影像圖上標示，
      再送請行政院農業委員會林務局農林航空測量所於91、92
      年之正射影像圖上予以鑑定判讀，經該所覆稱系爭土也有
      無水土流失之情形，其無法判釋等情，此有該所99年9月6
      日農測調字第0999250059號函在卷可參。是本件並無證據
      證明系爭土地確因被告等之行為而致生水土流失之情形。
      於法自不得逕為系爭土地已因被告等之行為而致生水土流
      失之認定。
（六）既不能證明本案系爭之桃園縣復興鄉○○段384、387號山
      坡地有何致生水土流失之情形，即與山坡地保育利用條例
      第35條第3項、水土保持法第33條第3項等罪之構成要件有
      間，即不能遽以該等罪名相繩。
六、此外復查無其他積極證據足資證明被告等有何山坡地保育利
    用條例第35條第3項、水土保持法第33條第3項等犯行，是不
    能證明被告犯罪，爰應為其無罪之諭知。
七、原審就系爭土地是否有致生水土流失之情形，未予詳查，遽
    認被告等有檢察官起訴之犯罪，併予科刑，顯有未洽。被告
    等上訴意旨指摘原判決不當，求予撤銷改判，為有理由，應
    由本院將原判決撤銷，另為被告等均無罪之判決，庶免冤抑
    。
八、臺灣桃園地方法院檢察署92年度偵字第243號移併案審理部
    分：
    被告甲○○上述經檢察官起訴之部分既經本院判決無罪，則
    移併案審理部分與起訴部分則不生一部、全部之關係，即非
    原起訴效力所及，本院自不得逕予審究。該部分自應退由檢
    察官另行依法處理，附此敘明。
據上論斷，應依刑事訴訟法第369條第1項前段、第364條、第301
條第1項前段，判決如主文。
本案經檢察官楊秀琴到庭執行職務。
中    華    民    國    99    年    10    月    14    日
                  刑事第二十庭審判長法  官  楊貴雄
                                    法  官  周明鴻
                                    法  官  林銓正
以上正本證明與原本無異。
檢察官如不服本判決，應於收受送達後10日內向本院提出上訴書
狀，其未敘述上訴之理由者並得於提起上訴後10日內向本院補提
理由書（均須按他造當事人之人數附繕本）「切勿逕送上級法院
」。
                                    書記官  張淨卿
中    華    民    國    99    年    10    月    18    日

司法院資訊處製作；財團法人民間司法改革基金會備份。
